【裁判字號】    97,訴,122
【裁判日期】    980117
【裁判案由】    給付工程款
【裁判全文】
臺灣桃園地方法院民事判決               97年度訴字第122號
原      告
即反訴被告  代表設計工程股份有限公司
法定代理人  丁○○
訴訟代理人  游開雄律師
被      告
即反訴原告  泰甫電腦資訊有限公司
法定代理人  乙○○
訴訟代理人  匡乃俊律師
上列當事人間請求給付工程款事件，本院於民國97年12月19日言
詞辯論終結，判決如下：
    主  文
被告應給付原告新臺幣壹佰伍拾萬元，及自民國九十六年九月十
四日起至清償日止，按年息百分之五計算之利息。
原告其餘之訴駁回。
訴訟費用由被告負擔。
反訴原告之訴及假執行之聲請均駁回。
反訴費用由反訴原告負擔。
本判決第一項於原告以新臺幣伍拾萬元為被告供擔保後，得假執
行。但被告如於假執行程序實施前，以新臺幣壹佰伍拾萬元為原
告預供擔保，得免為假執行。
原告其餘假執行之聲請，均駁回。
    事實及理由
甲、程序方面：
    按被告於言詞辯論終結前，得在本訴繫屬之法院，對於原告
    及就訴訟標的必須合一確定之人提起反訴。又反訴之標的，
    如專屬他法院管轄，或與本訴之標的及其防禦方法不相牽連
    者，不得提起。反訴，非與本訴得行同種之訴訟程序者，不
    得提起。民事訴訟法第259 條、第260 條第1 項、第2 項分
    別定有明文。所謂反訴之標的與本訴之標的及其防禦方法有
    牽連關係，乃指反訴標的之法律關係與本訴標的之法律關係
    兩者之間，或反訴標的之法律關係與本訴被告作為防禦方法
    所主張之法律關係兩者之間，有牽連關係而言。舉凡本訴標
    的之法律關係或作為防禦方法所主張之法律關係，與反訴標
    的之法律關係同一，或當事人雙方所主張之權利，由同一法
    律關係發生，或本訴標的之法律關係發生之原因，與反訴標
    的之法律關係發生之原因，其主要部分相同，均可認兩者有
    牽連關係。查本件本、反訴訴訟標的之法律關係其發生之原
    因相同，且訴訟資料顯然共通，並可互為利用，又本訴與反
    訴均行同種程序，合併審理，並無窒礙難行之處，反有助於
    解決紛爭。故本件被告提起反訴，自應准許，合先敘明。
乙、實體方面：
壹、本訴部分：
一、原告起訴主張：
    (一)兩造於民國96年6 月9 日簽訂「設計暨工程合約書」（以
      下簡稱系爭合約書）、「工程預算書」，依上開契約內容
      所載，原告須就被告之負責人乙○○坐落於桃園縣龍潭鄉
      ○○路36號3 樓及4 樓之房屋室內進行裝潢設計及施工，
      工程總預算為新臺幣（下同）1,000萬元（含稅）。
    (二)在兩造簽訂系爭合約書後，原告依被告之負責人所要求之
      內容，設計工程圖說提供予被告公司負責人乙○○確認，
      然被告之負責人乙○○一再變更看法，原告亦配合一再多
      次修改設計圖，最後乙○○更表示此後系爭承攬工程皆由
      其妻林以娟代表被告。
    (三)96年9 月4 日林以娟代表被告公司與原告公司就系爭承攬
      工程進行協議，俟後更於同年月11日達成共識並簽署「付
      款進度表」，對於原告已施作部分並無爭議，被告更同意
      於同年月13日交付面額為150 萬元之即期支票。
    (四)96年9 月13日，被告並未依約交付面額150 萬元之即期支
      票，原告之承辦人員打電話至被告公司找林以娟、乙○○
      ，其公司人員均稱無法聯絡該2 人，該公司人員同時要求
      原告不得再進場施工，原告撥打該2 人行動電話皆係無人
      接聽，是以渠等拒不付款之時甚為顯然。
    (五)96年9 月13日傍晚，原告繕打信函，於翌（14）日傳真予
      被告，促請被告履約，被告將該信函蓋上收發章後回傳予
      原告，惟被告仍完全置之不理，俟後原告多次促請被告履
      約，亦未獲任何回覆。
    (六)96年9 月下旬，原告負責人接獲乙○○之電話，要求原告
      不得施工，等待伊有新的指令再進行後續事宜，原告之負
      責人原促請乙○○給付96年9 月13日應付之150 萬元，然
      尚未提及，乙○○即將電話掛斷。
    (七)由於被告既不付款，亦不受領給付，原告在迫不得已之情
      形下，乃於96年12月8 日發出存證信函促請被告於96 年
      12月18日前給付150 萬元，並受領原告之給付，然被告既
      不付款，亦不受領給付，且本件係被告拖延而不確定伊要
      追加之工程，並要求原告暫勿施工，原告既無任何遲延，
      給付亦無瑕疵，被告何來解除契約之權利，再者，被告亦
      從未催告，自無解除權可言，惟被告委請律師發函為解除
      契約之意思表示，然被告公司該解約存證信函之內容與事
      實不符，亦於法不符。
    (八)對被告抗辯所為之陳述：
      1.被告辯稱，兩造上開合約之付款條件，是按履約進度付
        款，非分期付款云云，惟兩造間之付款進度，應係按兩
        造上開合約書附件之「工程進度規劃表」中之「總工程
        款（含稅）付款比例」欄之記載付款，且上開合約第參
        條第三項「付款方式」上，已特別註記係「依附件履行
        付款條件」，且合約書附件之「工程進度規劃表」上尚
        有被告法定代理人乙○○之簽名，足見兩造確實就付款
        進度原即商定依該「工程進度規劃表」所載內容付款。
      2.被告辯稱，原告應於96年7 月22日前提出各種設計圖云
        云，惟依據兩造合約書附件中之「工程進度規劃表」前
        之「設計」項目欄，兩造約定提出各種設計圖之日期應
        為96年7月15日。
      3.被告辯稱，原告藉故不交圖，未依約提出完整設計圖及
        材料供被告確認云云。惟查：
        (1)原告公司早於96年6 月中旬及下旬業依前開工程進度
          規劃表提出設計圖面，卻因乙○○三番兩次表示尚有
          其他構想，遲遲未予確認圖面以致延宕。
        (2)兩造於96年3 月即開始商議系爭工程之細節，在商談
          過程中被告公司負責人乙○○即向原告說明伊想要裝
          潢之構想及內容，原告依其構想製作平面圖之初稿，
          乙○○確認平面圖初稿係依其意思所製作後，雙方乃
          於96年6 月9 日簽約，而被告亦確實支付百分之15之
          款項150 萬元。
        (3)在簽約後，原告陸續提出其他各種工程進度規劃表上
          所載之設計圖及材料內容供被告確認，然乙○○就原
          告公司所提出之圖面僅指示原告公司依「隔間尺寸圖
          」先進行拆除及部分新砌隔間牆工程，其他圖面伊還
          要再思考，其理由係伊尚有其他追加工程之構想，伊
          要原告待其確定後再進行後續工程事宜。原告隨即於
          96年6 月中旬及下旬依乙○○之要求陸續進行拆除工
          程，因原告皆係依被告公司負責人乙○○之指示而施
          作，故被告公司於96年6 月29日依約支付百分之10之
          款項共100 萬元（含稅）。
        (4)在96年7 月15日前，原告一方面仍繼續依乙○○之指
          示而施作，一方面多次要求乙○○儘快確認是否有要
          追加工程，倘若要追加，原告立即配合修改圖面，惟
          乙○○皆不予正面答覆，是以圖面根本無法確定。
        (5)在96年7 月15日之後，原告公司不得已乃請乙○○務
          必定出時間，原告公司負責人至被告公司與乙○○當
          面商定圖面，然乙○○共有二次約了原告公司負責人
          到其公司，然伊卻避不見面，原告公司負責人請被告
          公司聯絡乙○○，然其公司人員皆稱無法聯絡到林泰
          山。
        (6)96年8 、9 月間，原告公司負責人及職員丙○○又一
          再催促乙○○，然乙○○亦未說明到底要追加哪些工
          程。其間原告公司曾將水電插座位置圖及燈光迴路圖
          提供被告確認，均未見下文，因原告公司實無法如此
          漫長等待，且施工倘無法如期完成，其應歸咎何方亦
          恐生爭議，原告公司與被告公司終於96年9 月4 日達
          成協議，原告公司乃依雙方商定內容製作付款進度表
          ，就工期等事項重新協議，96年9 月11日被告公司之
          代理人林以娟並與原告公司簽訂付款進度表，且允諾
          會依乙○○之前所言於96年9 月13日交付當日到期之
          即期支票乙紙，惟俟後被告公司並未依約支付。
        (7)是以，原告公司早在96年6 月中旬及下旬即依約提出
          設計圖面，並無藉故不提出圖面之情事，況倘若係原
          告公司藉故不提出設計圖，且拖延至96年7 月15日應
          提出圖面之日期，被告公司負責人乙○○焉有可能在
          96年6 月29日又支付第二期工程款100 萬元？乙○○
          之妻林以娟又焉有可能在96年9 月4 日與原告公司簽
          訂協議書，又於9 月11日簽署付款進度表，同意於9
          月13日支付150 萬元？
      4.被告辯稱，原告任意離去而不施工云云，惟查，原告係
        在被告於96年9 月13日拒不支付150 萬元之情形下拒絕
        繼續施工，當時原告係要求被告付款同時儘速確定圖面
        是否追加工程，然乙○○皆置之不理，原告才在96年12
        月暫時將工具搬離至其他地方施作其他工程，在被告違
        約且不確定圖面之情形下，若不准原告將工人及器械、
        材料調至其他工地施作工程，顯不合理。
      5.被告辯稱，原告將水泥、輪胎等廢品棄置現場云云，惟
        原告在96年12月暫時將工具搬離至其他地方施作其他工
        程，並無不繼續施作該工程，該處係尚未完成之工地，
        確有水泥等物品，然被告將該房屋大門鎖上，拒絕原告
        之人員進入。
      6.被告雖辯稱，其已於96年12月22日以存證信函解除契約
        ，惟被告並無解除契約之權利，本件係被告拖延而不確
        定伊要追加之工程，並要求原告暫勿施工，在此情形下
        ，原告既無任何遲延，給付亦無瑕疵，被告何來解除契
        約之權利；此外，兩造既於「96年9 月11日」達成協議
        確定被告應先給付款項150 萬元，而後原告進場施作，
        被告既拒不付款，原告自得主張被告依約先行給付。
      7.被告第一次付款150 萬元之原因為何？
        (1)被告辯稱：原告苦苦哀求騙說要付德國廚具訂金上百
          萬元所以才給頭期款150 萬元云云。
        (2)惟查，被告依約應於96年6 月9 日簽約時即應支付15
          ％共150 萬元之簽約訂金，然被告拖延數日後而簽發
          96年6 月15日之支票，復依兩造合約書之「工程進度
          規劃表」，即可知悉被告應於6 月4 日至10日間支付
          15％工程款，而工程總預算為1,000 萬元，故此150
          萬元自係簽約訂金無誤，且「付款進度表」亦係經被
          告簽名認可，其上即記載該150 萬元為簽約訂金，是
          以被告辯稱原告苦苦哀求、詐稱訂德國廚具訂金上百
          萬元云云，皆係虛構之事，該款項係簽約訂金。
      8.被告第二次付款100 萬元之原因為何？
        (1)被告辯稱：原告騙說次日即有很多物料進場，要趕緊
          付，免得漲價云云。
        (2)惟原告已依約提出各種圖面，且已依乙○○指示拆除
          及部分新砌隔間牆工程，而乙○○又不早日確定圖面
          ，故原告請被告公司按照「工程進度規劃表」所載支
          付第二期10 %工款100 萬元，被告亦自知理虧故支付
          款項。且依據合約書之「工程進度規劃表」，即可知
          悉被告應於6 月25日至30日間支付10％工程欽，而工
          程總預算為1,000 萬元，故此100 萬元自係依約定應
          付之款項無誤，斷無可能係原告詐稱次日物料，故此
          100 萬元自係依進場之費用。倘若原告有對被告詐稱
          次日很多物料進場要趕快付費免得漲價，被告才因此
          付款，則第二日（96年6 月30日）並無所謂「很多物
          料進場」，被告豈不追究？又焉有可能讓原告繼續施
          作？又焉有可能於9 月間與原告商議並同意再給付15
          0 萬元？由此可知，被告此等虛構之辯解，顯然係屬
          謊言無誤。
      9.被告同意給付第三次付款150 萬元之原因為何？
        (1)被告辯稱：原告以要拿150 萬元買材料及德國原廠廚
          具為由，要求被告給付150 萬元云云。
        (2)原告主張：
          96年8 月間，被告要求原告必須先訂購地壁磚、水
            電及木作材料，並準備請此等工人進場。
          原告對乙○○表示圖面都還沒確定且材料部分林秦
            山也還沒有做決定要採用何種材料，要如何請此等
            施作之工人進場。
          96年9 月上旬，被告公司負責人乙○○委由林以娟
            代理出面，並於部分設計圖簽名確認，要求原告公
            司立刻進場施作。
          原告向被告公司負責人乙○○表示此等進度早應在
            7 月間即已完成，但因乙○○既不選料也不確認圖
            面，且如今雖由林以娟代理簽署部分設計圖，但對
            廚房之設計圖面及何種型式、材質、品牌之廚具亦
            仍不決定，造成原告公司嚴重之困擾，在下單訂購
            廚具及調度工人上有諸多困難，雙方商議之結果，
            乙○○同意調整給付工程款之時間，亦即在9 月15
            日再付150 萬元、10月5 日再付200 萬元、10月25
            日再付1 50萬元，但要求原告須相對應完成諸多項
            目，乙○○並對原告表示雙方商議之結果須由原告
            做成付款進度表，更表示此事業已委由林以娟出面
            。
          最後原告依乙○○之要求做出付款進度表，並經林
            以娟於96年9 月11日簽名無誤。
          是以被告同意給付第三次工程款150 萬元之原因乃
            係因被告受領遲延，雙方商議之結果調整付款方式
            ，而原告亦應配合進場施作之結果，被告辯稱此係
            原告以購買材料及德國原廠廚具加以矇騙云云，全
            然與事實不符。
          被告先稱給付第一期款之150 萬元係要付德國廚具
            上百萬元之訂金，如今又稱第三期款也是以買材料
            及德國廚具為由對被告矇騙，原告再笨也不會笨到
            用此等可輕而易舉戳破之謊言，原告焉有可能第一
            次說要買廚具請款150 萬，第三次又說要買廚具再
            請款150 萬？被告可能相信嗎？又工程總預算也不
            過1,000 萬元，原告焉有可能用買廚具為由去向被
            告請款前後請款達300 萬元？又該房屋總共約200
            多坪，1,000 萬元之裝潢費用，如果扣掉300 萬元
            買廚具之費用，豈非係原告可用700 萬裝潢200 多
            坪？原告有可能如此對被告敘述？由此等客觀情形
            判斷即知所謂第三次亦以買德國廚具為由請款150
            萬元，確實係屬謊言。
      10.就原告所請求之工程款150 萬元，被告得否行使同時履
        行抗辯權？
        (1)被告辯稱，該150 萬元「沒有給付是因為同時履行抗
          辯。」云云。
        (2)按「因契約互負債務者，於他方當事人未為對待給付
          前，得拒絕自己之給付。但自己有先為給付之義務者
          ，不在此限。」，民法第264 條第l 項定有明文。查
          兩造於96年9 月初即商定被告公司應於96年9 月13日
          支付150 萬元，並於9 月11日簽名確認，原告在收到
          該150 萬元後即須於9 月15日「地壁磚、水電／木作
          進場」，故被告有先為給付之義務者，依法無同時履
          行抗辯權。
    (九)綜上所陳，足見原告請求被告給付該150 萬元工程款實有
      理由，爰依據兩造間之承攬契約，提起本件訴訟，並聲明
      ：
      1.被告應給付原告150 萬元，即自96年9 月13日起至清償
        日止，按年息百分之5 計算之利息。
      2.原告願供擔保請准宣告假執行。
二、被告辯稱：
    (一)依據兩造於96年6 月9 日訂定之「設計暨工程合約書」中
      之「工程規劃表」、「工程預算書」所示，系爭合約之工
      作，是由原告為被告坐落於桃園縣龍潭鄉○○路36號3 樓
      、4 樓之房屋進行裝潢設計及施工，預定完工期限為96年
      11月18日，系爭合約之價款為1,000 萬元，付款方式則依
      履約條件按進度付款，分簽約訂金、設計圖初稿完成、第
      一期施工、第二期施工，及尾款及驗收款項等工作項目，
      並以「付款進度表」分列各期付款期程。
    (二)惟查，原告之設計及施工進度嚴重落後，在上開合約書之
      「工程規劃表」所定提出各設計圖應交限期最終之96年7
      月22日前，一直藉故不交圖，而未依約提出完整之設計圖
      及材料內容供被告確認。其次，原告亦未依約定方式及時
      間施工，其拆牆及做新牆就慢了一個半月，一樓RD門應在
      6 月完成卻迄今尚未完成，而3 、4 樓加內梯，則一直未
      動工，被告要求原告改正而不改正，原告竟任意離去，留
      下一堆爛攤子，不再施工。
    (三)原告除進度嚴重落後外，其施工品質亦與約定不符，致破
      損累累，諸如：
      1.簽約前，雙方言明拆牆用鋸的方式，但原告卻以拆房子
        （房子不要了）的方法亂敲，導致樓下之電腦因受震動
        而損害。
      2.拆牆前就告知注意安全，磚石不要掉落2 樓或1 樓，但
        落有磚石掉落壓壞1樓天花板之現象，至今沒修好。
      3.新牆言明用雙磚（因為樓高4.5 公尺），原告卻食言而
        硬用單磚砌，不符結構需求，致安全有問題。
      4.簽約前即言明施工中應妥善保護電梯及地磚，且此為一
        般施工之基本概念與常識，但原告卻不加保護措施，致
        電梯、磁磚、窗台、天花板擦傷破損累累。被告在96年
        6 月、7 月間向原告提醒及抗議5 、6 次，但原告仍施
        到損壞後，才在8月初做保護措施，但為時已晚。
      5.原告在3 樓加作一扇窗，竟然方向錯誤（應向外開，反
        而向內開），而且嚴重漏水，至今已5 個月，每逢大雨
        必淹水，被告在96年7 月就告知原告，迄今仍未處理。
    (四)查原告之行為業已違約，被告要求其改正而不改正，竟任
      意離去，不再施工，造成被告損害之擴大。原告卻一再就
      其違約之行為索討款項，顯屬不當。由於原告未完成之工
      作，對被告完全無價值，且現場碎牆零落，棄置之水泥、
      輪胎等廢品，比比皆是，不忍卒目。被告在忍無可忍之下
      ，於上開合約屆期而未能完成驗收下，在96年12月22日以
      存證信函通知原告，依法解除該「設計暨工程合約書」，
      並請求原告賠償被告因此而生之一切損害。同時，被告並
      通知原告於文到5 日內立即搬運現場棄置之水泥、輪胎等
      廢品，否則因此而造成損害之擴大，亦應由原告負責。但
      原告竟置之不理，反圖以先告狀之方式，起訴請求工程款
      ，掩飾其未完成施工之事實。為此，被告依法提出答辯，
      並依民事訴訟法第259 條之規定，對原告提起反訴。
    (五)兩造上開合約之付款條件，是進度付款，非分期付款：兩
      造上開合約之付款條件，是按履約進度付款，而非時間到
      即應付款之分期付款。原告未按履約進度時程完成工作，
      自無權請求款項。尤其，被告對原告之履約狀況及進度，
      一直有爭議及抗議，原告卻以已開始施作，否則即丟下爛
      攤子不管的態度，逼迫被告付款，且更得寸進尺，只以付
      款日期到就要錢，而不管其工作之有無完成及程度如何。
      在此情形下，被告依民法第264 條第1 項之規定，行使同
      時履行抗辯權，主張在原告先為履行之責任下，被告就系
      爭進度付款，自無給付責任。
    (六)系爭合約之簽約、付款及履約之各時點為何？預算進度表
      的時間是否確實？真正的時間是什麼？
      1.查合約簽約時間為96年6 月9 日，第一次付款時間為96
        年6 月15日，金額為150 萬元，第二次付款時間為96年
        7 月10日，金額為100 萬元。
      2.至於預算進度表，在簽合約時並沒有此表，雙方並未在
        合約納入此表，故在法律上其並非確實。實則，合約中
        付款條件已有規定，該表則是原告為其自己的施工預算
        而自行創出者，其上為原告單方紀錄或期望之付款條件
        ，並不屬於合約一部份。真正的時間應回歸合約本身之
        規定。
    (七)原告稱96年9 月13日被告應付150 萬元之支票款，當時為
      何未付？該付款進度表是否由林以娟所親自簽名？同意了
      些什麼？
      1.該150 萬元支票款之未付原因，要追溯到先前的兩次付
        款及當時的施工狀況。蓋先前的兩次付款，皆因原告未
        依約履行，被告不願付款，但原告苦苦哀求，第一次騙
        說要付德國廚具定金上百萬元，所以才給頭期款150 萬
        ；第二期則是騙說次日即有很多物料進場，要趕緊付免
        得漲價，當初是原告之負責人丁○○自行找林以娟簽名
        ，並一再稱如果工程提早完成要提早付款，被告基於該
        工作已經下去做了，為求順序完成，而予付出。
      2.惟被告針對工程進度規劃表審查時，發現原告在五、六
        月應全數完成的所有設計圖面，卻只完成平面規畫，而
        未完成及提供任何設計圖，但被告已付25% 的工程款。
        且就七月份需施作之部份，只作拆牆、漆牆部份。重要
        的泥作部份並未完成，而且水電亦未進場。更無庸論其
        在砌牆部份只有作單磚，但答應的是雙磚，雙磚才夠堅
        固。整體言之，其只做了合約的3.5%部分的工作，但要
        求付到40% （250 萬元+150萬元）之款項。而在其要求
        付第三期之150 萬元時，仍無法提出設計圖，原告又說
        要拿150 萬元去買材料及德國原廠廚具。此時，被告就
        要求拿出證明廚具已跟德國原廠定貨的憑證，但原告拿
        不出來任何憑證。再以工程預算書而言，已做的拆除及
        未完成的泥作也只值35萬，但被告也已付了250 萬，顯
        見原告只要錢而不做事。因此被告主張同時履行抗辯權
        ，不能再付該150 萬元的支票款，且主張原告違約。
    (八)原告稱被告將門鎖住，不給鑰匙，不讓其進場施工，究竟
      是怎麼回事？
      根本是子虛烏有之事，請原告提出在其合法施工期間，原
      告有將門鎖住，不給鑰匙，不讓其進場施工之證據。
    (九)綜上，原告請求工程款，實屬無理，並聲明：原告之訴駁
      回，如受不利判決，願供擔保，請准免為宣告假執行。
三、兩造不爭執事項：
    (一)兩造於96年6 月9 日訂立「設計暨工程合約書」，並以「
      工程進度規劃表」及「工程預算書」，為系爭合約書之附
      件，由原告承攬被告法定代理人乙○○坐落於桃園縣龍潭
      鄉○○路36號3 樓及4 樓房屋之室內裝潢設計及施工，約
      定承攬報酬為1,000 萬元；依系爭合約書約定之預定完工
      日為96年11月18日。
    (二)被告於簽約後，簽發面額150 萬元，發票日為96年6 月15
      日之支票1 紙以為簽約訂金，復於96年6 月29日簽發面額
      為100 萬元，發票日為96年7 月10日之支票1 紙以為第二
      期款，並均已兌現。
    (三)被告之負責人乙○○之妻林以娟，於96年9 月11日簽署原
      告製作之付款進度表，約定於96年9 月13日開立即期支票
      150 萬元，以為第三期款之支付。
    (四)被告未於96年9 月13日開立即期支票150 萬元，並於96年
      12月22日以存證信函通知原告解除兩造間之承攬契約。
四、兩造爭執事項：
    (一)原告承攬系爭房屋之裝潢設計及施工，有無進度落後之情
      形？
    (二)原告承攬系爭房屋之裝潢設計及施工，有無瑕疵？
    (三)兩造約定支付價金方式之法律性質為何？就原告所請求之
      工程款150 萬，被告得否行使同時履行抗辯權？
    (四)被告就兩造間之承攬契約，是否具有解除權？
五、本院之判斷：
    (一)原告承攬系爭房屋之裝潢設計及施工，有無進度落後之情
      形？
      1.就原告提出之設計圖面有無落後而言：
        (1)兩造於96年6 月9 日訂立「設計暨工程合約書」、「
          工程進度規劃表」、「工程預算書」，本件工程之預
          計完工日為96年11月18日，原告並應於96年7 月15日
          前，提出包括平面圖、立面圖、水電圖、開關迴路圖
          、隔間尺寸圖、地坪圖、天花板圖、大樣圖等之設計
          圖樣，而原告於96年7 月15日提出3 樓、4 樓之隔間
          尺寸圖、地坪圖，並經被告負責人乙○○之妻林以娟
          收受等情，有原告提出設計暨工程合約書、工程進度
          規劃表、工程預算書、3 樓、4 樓之隔間尺寸圖、地
          坪圖各1 份在卷可稽（見本院卷第6 頁至第18頁、第
          199 頁至第202 頁），是此部分之事實堪以認定。
        (2)原告主張，因被告負責人乙○○對於設計圖面有多次
          之要求及修改，是原告與乙○○之妻林以娟於96年9
          月4 日再次訂立協議書並交付設計圖面，林以娟並於
          同年月11日簽立付款進度表等語，並提出96年9 月11
          日之付款進度表、96年9 月4 日協議書、原告於96年
          9 月4 日提出，經林以娟收受之3 樓及4 樓之平面圖
          、3 樓及4 樓之水電圖、3 樓及4 樓之開關迴路圖、
          3 樓及4 樓之天花板圖為證（見本院卷第20頁、第
          184 頁、第191 頁至第198 頁）；被告對於上開付款
          進度表、協議書、設計圖面上之簽名為林以娟簽名一
          節固不爭執，惟否認林以娟係代表被告所簽定，是上
          開協議內容對被告不生效力云云。惟查：
          被告之法定代理人乙○○於本院審理時到庭自承：
            伊有請伊太太林以娟於96年9 月4 日出面，該次協
            議伊太太有在場，因為伊有簽字等語（見本院卷第
            163 頁）。
          證人即原告之員工丙○○於本院審理時證稱：伊有
            看到96年9 月4 日之協議書，因為內容為伊所擬定
            ，當時被告負責人乙○○之妻林以娟有到場，並重
            新議定付款時程，因為圖面雙方有作修正，才會重
            新議定付款時程，根據96年9 月4 日之協議書，才
            有96年9 月11日之付款進度表等語（見本院卷第
            152 頁）。
          觀諸證人丙○○上開證述，核與被告法定代理人之
            陳述相符，堪信證人丙○○之證述應符事實，而依
            據96年9 月4 日簽立之協議書內容，兩造同意展延
            完工時間至96年12月10日，且復依據96年9 月11日
            之付款進度表，亦約定末期款即第六期款之付款日
            為96年12月10日，顯見96年9 月11日之付款進度表
            ，係依據96年9 月4 日之協議內容所製作，而上開
            協議書、付款進度表，及上開原告於96年9 月4 日
            提出、經林以娟簽收之3 樓及4 樓之平面圖、3 樓
            及4 樓之水電圖、3 樓及4 樓之開關迴路圖、3 樓
            及4 樓之天花板圖等設計圖面，均經由乙○○授權
            林以娟簽收，是應認林以娟係代表被告簽立協議書
            、付款進度表，並收受上開設計圖面無訛。
        (3)依據林以娟於96年9 月11日簽立之付款進度表所示，
          每一期之付款，均有相對應之應完成工作之項目，除
          簽約定金、第二期款，已分別於96年6 月9 日、96年
          6 月29日，分別以支票支付150 萬元、100 萬元外，
          第三期款即應於96年9 月15日給付150 萬元，而自第
          三期款至第六期款之工作完成項目內容，原告並無提
          出設計圖面之工作項目，顯見原告已於96年9 月4 日
          交付應提出之設計圖面予被告，並由林以娟收受無誤
          ，依據兩造重行協議之內容，原告已依約提出設計圖
          面，而無延誤之情形。
      2.就原告之裝潢施工，有無進度落後之情形：
        被告辯稱，原告亦未依約定方式及時間施工，其拆牆及
        做新牆就慢了一個半月，一樓RD門應在6 月完成卻迄今
        尚未完成，而3 、4 樓加內梯，則一直未動工，被告要
        求原告改正而不改正，原告竟任意離去，留下一堆爛攤
        子，不再施工，是其進度落後之情形云云，此部分經原
        告否認，而依據兩造系爭合約書所附之工程進度規劃表
        ，對於拆牆及作新牆、一樓RD門完成日期、3 、4 樓間
        加內梯之時程，均未約定，復據兩造於96年9 月11日簽
        立之付款進度表，就簽約定金應完成之工作項目：簽約
        金、設計圖初稿完成、第二期款應完成之工作項目：預
        定廚具設備、拆除/ 泥作隔間完成，均未包括上開工作
        項目，而被告就此部分之進度落後之事實亦未舉證以實
        其說，難認被告此部分之辯解係符真實，是被告此部分
        之辯解，不足採信。
      3.綜上，應認原告之裝潢設計及施工，並無進度落後之情
        形。
    (二)被告辯稱：原告承攬系爭房屋之裝設設計及施工，其施工
      品質亦與約定不符，簽約前，雙方言明拆牆用鋸的方式，
      但原告卻以拆房子的方法亂敲，導致樓下之電腦因受震動
      而損害，且原告拆牆所生之磚石掉落壓壞1 樓天花板，且
      雙方言明新牆要用雙磚，原告卻硬用單磚砌，不符結構需
      求，致安全有問題，且原告施工過程不加保護措施，致被
      告之電梯、磁磚、窗台、天花板擦傷破損累累，並在3 樓
      所加之一扇窗方向錯誤，而且嚴重漏水，是原告所施作之
      工程有嚴重瑕疵等語，並提出照片12幀為證（見本院卷第
      48頁至第54頁）；原告予以否認，主張兩造並未約定拆牆
      之方式為何，亦未約定新牆要用雙磚或單磚砌，且其施工
      並未造成被告之電梯、磁磚、窗台、天花板之擦傷破損，
      而3 樓所加開之窗戶，係為運送物料方便臨時架設等語。
      經查：
      1.被告上開辯稱原告設計施工之品質與約定不符乙節，並
        未舉證證明原告之施工有違兩造間上開承攬契約之約定
        ，且未舉證證明以單磚修砌新牆，有何安全結構上之問
        題，是被告此部分之辯解，即屬無據。
      2.被告固提出電梯、天花板、窗台、磁磚擦損之照片（見
        本院卷第51頁至第53頁），以證明原告施工造成被告房
        屋之損傷，惟本件合約乃係原告承攬系爭房屋之裝潢、
        施工，本件工程內容包括拆除原房屋設施至重行裝潢施
        工，於搬運物料過程中，造成電梯、天花板、窗台、磁
        磚之擦損，事所難免，甚且，依據系爭合約書所附之工
        程規劃表，於施工工程項目（包括拆除/ 保護、水電、
        泥作、木作、油漆、金屬玻璃五金、空調、庭園/ 陽台
        景觀、一般燈具、地坪等工程）完成後尚有1 次清潔之
        工作項目，惟依據兩造於96年9 月11日訂立之付款進度
        表，兩造之工程進度僅達拆除/ 泥作隔間完成，關於水
        電、木作、油漆、金屬玻璃五金、空調、庭園/ 陽台景
        觀、一般燈具、地坪等工程，係分屬第三期款（預定應
        付日期為96年9 月15日）、第四期款（預定應付日期為
        96年10月25日）、第五期款（預定應付日期為96年11月
        10日）之工作應成完項目，而被告既未給付第三期款，
        原告尚未開始第三期工作項目（本件工程付款係屬先付
        性質，詳如後述），是本件工程尚未至施工完成，原告
        自不能預先為清潔工作，故被告執原告未及於修補施工
        過程中造成之破損，指原告施工過程係有瑕疵云云，則
        屬不當，尚不能據此即認原告之施工品質與約定性質不
        符，被告此部分之辯解，尚無足採。
      3.被告辯稱，原告於3 樓所開之窗戶方向相反，顯屬瑕疵
        一節，此據原告否認，並主張該窗戶係依被告之要求，
        為運送材料而開設，待施工完成後，會再將窗戶拆除並
        另換新窗等語，並舉證人甲○○為證。證人甲○○於本
        院審理中到庭證稱：伊係原告之員工，擔任設計、製圖
        之工程，伊有到過本件系爭房屋之現場，因為現場電梯
        沒有辦法送工程材料，才會在3 樓開窗，因為業主（即
        被告）不讓伊使用電梯運送材料，所以3 樓開窗是供進
        料使用等語（見本院卷第157 頁），核與原告之主張相
        符，而被告就此部分之辯解，復未能再舉證以實其說，
        且矧以本件工程尚未完成，系爭窗戶是否確為開錯方向
        之瑕疵尚未可知，被告亦不得執以主張原告之施工品質
        具有瑕疵，是被告此部分之辯解，亦不可採。
    (三)兩造約定支付價金方式之法律性質為何？
      1.原告主張，本件承攬報酬之給付性質，係屬先付性質，
        需被告給付該期之承攬報酬後，原告始得備料及人員進
        場施作等語；被告則辯稱：原告就第三期款之工程項目
        尚未完工，其自得拒絕給付第三期款之報酬等語。
      2.依據兩造於96年6 月9 日訂立之設計暨工程合約書所附
        之付款進度表，及96年9 月11日訂立之付款進度表（見
        本院卷第19頁、第20頁），兩造原約定第一期款（簽約
        訂金）之付款日為96年6 月9 日、第二期款之付款日為
        96年6 月29日，而第一期款之工作完成項目為簽約金、
        設計圖初稿完成，第二期款之工作完成項目為預定廚具
        設備、拆除/ 泥作隔間完成，復參以上開合約書所附之
        工程進度規劃表，拆除/ 保護工程係96年6 月25日開始
        施作，泥作工程係96年7 月1 日開始施作，顯見兩造承
        攬報酬之約定，採先付性質，且兩造於96年9 月4 日、
        11日分別為協議書、付款進度書之約定，並未約定第二
        期款尚未完工部分需於何時履行完成之約定，是應認本
        件兩造承攬報酬之約定，係採先付性質。兩造承攬報酬
        之約定，既係應由定作人（即被告）先給付承攬人（即
        原告）報酬，承攬人即原告始得施作，則被告自不得以
        原告尚未施作第三期之工程（地壁磚、水電/ 木作進場
        ）為由，行使同時履行抗辯權，而拒絕給付第三期款15
        0 萬元。
    (四)被告就兩造間之承攬契約，是否具有解除權？
      1.被告辯稱：原告施工之進度落後，其施工品質與約定不
        符，其行為業已違約，經被告要求其改正而不改正，竟
        任意離去，不再施工，造成被告損害之擴大，故於系爭
        合約屆期而未能完成驗收下，在96年12月22日以存證信
        函通知原告解除兩造間之承攬契約等語，有存證信函1
        紙為證（見本院卷第26頁、第27頁），並於本院言詞辯
        論時，陳稱其係依民法第495 條之規定，解除兩造之承
        攬契約。
      2.按工作有瑕疵者，定作人得定相當期限，請求承攬人修
        補之；承攬人不於前條第1 項所定期限內修補瑕疵，定
        作人得解除契約或請求減少報酬；但瑕疵非重要，或所
        承攬之工作為建築物或其他土地上之工作物者，定作人
        不得解除契約；因可歸責於承攬人之事由，致工作發生
        瑕疵者，定作人除依前二條之規定，請求修補或解除契
        約，或請求減少報酬外，並得請求損害賠償；前項情形
        ，所承攬之工作為建築物或其他土地上之工作物，而其
        瑕疵重大致不能達使用之目的者，定作人得解除契約；
        民法第493 條第1 項、第494 條、第495 條分別定有明
        文；復按因可歸責於承攬人之事由，致工作逾約定期限
        始完成，或未定期限而逾相當時期始完成者，定作人得
        請求減少報酬或請求賠償因遲延而生之損害；前項情形
        ，如以工作於特定期限完成或交付為契約之要素者，定
        作人得解除契約，並得請求賠償因不履行而生之損害；
        因可歸責於承攬人之事由，遲延工作，顯可預見其不能
        於限期內完成而其遲延可為工作完成後解除契約之原因
        者，定作人得依前條第2 項之規定解除契約，並請求損
        害賠償，民法第502 條、第503 條亦有規定。故按承攬
        契約，在工作未完成前，依民法第511 條之規定，定作
        人固得隨時終止契約，但除有民法第494 條、第502 條
        第2 項、第503 條所定情形或契約另有特別訂定外，倘
        許定作人依一般債務遲延之法則解除契約，則承攬人已
        耗費勞力、時間與鉅額資金，無法求償，對承攬人甚為
        不利，且非衡平之道。關於可歸責於承攬人之事由，致
        工作不能於約定期限完成者，除以工作於特定期限完成
        或交付為契約之要素者外，依民法第502 條第2 項之反
        面解釋，定作人不得解除契約。一般情形，期限本非契
        約要素，故定作人得解除契約者，限於客觀性質上為期
        限利益行為，且經當事人約定承攬人須於特定期限完成
        或交付者，始有適用，最高法院亦著有89年度台上字第
        2506號判決可資參照。
      3.揆諸上開規定，定作人依民法第493 條至第495 條解除
        承攬契約者，在於承攬工作業已完成惟其工作有瑕疵，
        經通知改正而不改正者，定作人始得解除兩造間之承攬
        契約，抑或於民法第495 條第2 項，瑕疵重大達不能使
        用之目的者，定作人亦得解除契約。惟查，本件原告之
        承攬工作尚未完成，而被告亦未舉證證明其已通知原告
        改正而原告拒不改正，且被告上開所舉之瑕疵（施工過
        程中造成系爭房屋之天花板、窗台、電梯、磁磚等之破
        損），亦未達到重大而不能達系爭房屋使用之目的，是
        被告依據民法第495 條解除兩造間之承攬契約，即屬無
        據。
      4.本件被告於96年12月22日以存證信函解除兩造間之承攬
        契約，固係於兩造於96年9 月4 日簽訂之協議書、同年
        月11日簽訂之付款進度表所之完工日96年12月10日之後
        ，惟本件承攬工程，先以96年11月18日為預定完工日，
        復經協議後，展延以96年12月10日為預定完工日，且在
        96年9 月4日 協議書第2 項約定：「…，在圖面確定後
        雙方均同意展延至96年12月10日；但如經泰甫再提出修
        改、改更或有其他廠商應施作事項尚未配合或遲延施工
        ，則不在此限。」等語，顯見兩造並非以工作於特定期
        限完成為本件承攬契約之要素；甚且，本件被告尚未依
        約給付第3 期款150 萬元，致原告無法繼續第3 期之工
        作內容，業如前述，原告未能依預定之96年12月10日完
        成工作，尚難認此係可歸責於原告所致，是被告不得以
        原告未依限完成工作為由，率爾解除兩造間之承攬契約
        。
      5.從而，被告就本件承攬契約並無解除權，其於96年12月
        22日以存證信函解除兩造間之承攬契約，即屬無據，其
        所為之解除契約之意思表示，即為無效。
    (五)綜上所述，原告依據兩造間之承攬契約、96年9 月11日訂
      立之付款進度表，請求被告給付第3 期款150 萬元，即屬
      有據；又原告請求被告應自96年9 月13日起至清償日止，
      按年息百分之5 計算之遲延利息，惟查，兩造乃係約定96
      年9 月13日應給付第3 期款，業如前述，是應自被告於96
      年9 月13日未給付之翌日，即96年9 月14日起，計算遲延
      利息，始屬適當，是原告請求被告自96年9 月14日起至清
      償日止，按年息百分之5 計算之利息，為有理由，應予准
      許，逾此部分之請求，即屬無據，應予駁回。本件原告勝
      訴部分，兩造均陳明願供擔保，分別聲請宣告假執行或免
      為假執行，經核尚無不合，爰分別酌定相當之擔保金額宣
      告之；至原告敗訴部分，其假執行之聲請，已失所附麗，
      併予駁回。
貳、反訴部分：
一、反訴原告起訴主張：
    (一)反訴被告之設計及施工進度嚴重落後其施工品質亦與約定
      不符，致破損累累，業如上開被告答辯欄所示，反訴原告
      之解除契約，是在等待反訴被告履約，而反訴被告在屆期
      後仍未履約，方以存證信函通知解除系爭合約，依民法第
      259 條第1 項第2 款之規定，反訴被告應返還其已受領反
      訴原告所給付之250 萬元，並附加其中150 萬元部分，自
      96年6 月9 日起，其中100 萬元部分，自96年6 月29日起
      ，迄清償日止，按年息百分之5 計算之遲延利息。
    (二)反訴被告進度嚴重落後，施工品質與約定不符，反訴原告
      要求其改正而不改正，以及任意離去不再施工之行為，造
      成被告損害之擴大，皆屬可歸責於反訴被告之事由所造成
      之損害，依民法第226 條第1 項、第2 項之規定，應由反
      訴被告對反訴原告負賠償責任。依民法第216 條第1 項之
      規定，反訴被告應賠償反訴原告之款項如下：
      1.清理現場棄置廢品之款項：經反訴原告洽該相關同業，
        其所提出清理現場碎牆零落，棄置之水泥、輪胎等廢品
        之估價為326,000 元。
      2.重行施作之費用：經反訴原告洽該相關同業，其所提出
        行施作之估價，為13,537,750元。由於兩造約定之合約
        價款為10,000,000元，而反訴原告重行施作之費用報價
        為13,537,750元，其間之差額為3,537,750 元，故在解
        約重購，請求差價賠償下，反訴被告此部分應賠償反訴
        原告3,537, 750元。
      3.施作完成後預期使用利益之損失：在反訴被告應完工卻
        未完工期間，反訴原告原先預期完工後利用第3 及第4
        樓層之使用計劃停頓，而無法發揮效能，以當地月租價
        格每坪500 元計算，該第3 及第4 樓層室內建坪為233.
        19坪，每月利用金額為116,600 元，迄今提起反訴時已
        達三個月，反訴被告應賠償349,800 元。
      4.上述情事，均屬反訴原告所受之損害與損失，總計4,21
        3,550 元，依民法第216 條第1 項、民法第226 條第1
        項及第2 項之規定，應由反訴被告賠償反訴原告，並自
        反訴原告於96年12月22日以存證信函通知反訴被告依法
        解除系爭合約時起，按年息百分之5 計算利息。
    (三)綜上，爰依法提起反訴，並聲明：
      1.反訴被告應返還反訴原告250 萬元，其中150 萬元部分
        ，自96年6 月9 日起，其中100 萬元部分，自96年6 月
        29日起，至清償日止，按年息百分之5計算之利息。
      2.反訴被告應給付反訴原告4,213,550 元，及自96年12月
        22日起至清償日止，按年利率百分之5 計算之遲延利息
        。
      3.第1 項及第2 項請求，反訴原告願供擔保，請准宣告假
        執行。
二、反訴被告辯稱：
    (一)兩造上開合約內容，並未約定拆牆時要用「鋸」的方式，
      亦無約定拆牆時磚石不要掉落在2 樓或1 樓，且未約定就
      新牆需使用雙磚，且反訴被告之施工，亦無造成反訴原告
      電腦、房屋天花板、窗台、磁磚、電梯損害之事。
      1.反訴原告主張，兩造約定拆牆時磚石不要掉落在2 樓或
        l 樓，惟反訴被告拆除牆壁時，有磚石壓壞l 樓天花板
        之情形云云。惟查，兩造根本無上述約定，且反訴被告
        施作時亦無損及反訴原告房屋1 樓天花板之事，此可由
        兩造之合約書內容即可知悉，且依據反訴原告寄發解除
        契約之存證信函，即可知反訴原告所稱磚石壓壞l 樓天
        花板云云，顯係臨訟虛構。
      2.反訴原告主張，兩造約定新牆係用雙磚，而原告使用單
        磚云云，惟查，兩造就新牆根本無約定使用雙磚之事，
        此可由兩造間之合約書之內容即可知悉，反訴原告主張
        與事實不符，且細觀反訴原告寄發之存證信函，亦可知
        反訴原告所稱反訴被告使用單磚砌牆係違反約定云云，
        顯係臨訟虛構。倘若反訴被告有此違約之事，乙○○何
        以在96年9 月又答應於9 月13日支付150 萬元？由此即
        知其所言不實。
      3.反訴原告主張反訴被告施工時，損害反訴原告房屋之天
        花板、窗台、磁磚電梯等物品云云，惟反訴被告施工並
        未損害上開物品，此觀反訴原告寄發之存證信函即可知
        其所稱反訴被告損害上開物品云云，顯係臨訟虛構。退
        萬步言，即便此等物品有反訴原告所稱之擦傷破損，只
        要反訴被告在工程結束時一併修復即無違約之事，是以
        反訴原告上開主張亦不足採。
    (二)至於3 樓開設之臨時窗，係反訴原告尚未確定設計圖前，
      指示反訴被告先進行拆除工程，反訴被告為運材料至3 樓
      ，乙○○稱如此搬運工具會破壞1 樓、2 樓之設施，是以
      要求反訴被告在3 樓開設1 臨時窗，用以搬運工具，等待
      裝潢完畢後，此後窗戶再另行裝潢為一較為美觀之新窗戶
      ，是該窗戶係反訴原告之要求，用以搬運工具，待裝潢完
      畢後將再另行裝設。
    (三)並聲明：反訴原告之訴駁回。如受不利判決，反訴被告願
      供擔保請准免為假執行。
三、本院之判斷：
    (一)反訴原告主張，反訴被告之設計及施工進度嚴重落後其施
      工品質亦與約定不符，致破損累累，爰依法解除兩造間之
      承攬契約，並得請求反訴原告返還已給付之承攬報酬250
      萬元云云。惟查，本件反訴原告其於96年12月22日解除兩
      造間之承攬契約，於法不符，業如前述，是兩造間之承攬
      契約既未解除，是反訴原告依據民法第259 條第1 項第2
      款之規定，請求反訴被告應返還其已受領反訴原告所給付
      之250 萬元，並附加其中150 萬元部分，自96年6 月9 日
      起，其中100 萬元部分，自96年6 月29日起，迄清償日止
      ，按年息百分之5 計算之遲延利息，即屬無據。
    (二)反訴原告復主張，因反訴被告之施工進度落後、品質不符
      約定，致其受有損害，依民法第226 條第1 項、第2 項之
      規定，請求反訴被告賠償損害等語。查：
      1.按因可歸責於債務人之事由，致給付不能者，債權人得
        請求賠償損害；前項情形，給付一部不能者，若其他部
        分之履行，於債權人無利益時，債權人得拒絕該部之給
        付，請求全部不履行之損害賠償；民法第226 條定有明
        文。觀諸上開法條之規定，在於債務人給付不能時，債
        權人得依上開規定請求損害賠償，惟本件兩造間承攬契
        約，反訴被告之給付仍屬可能，並無給付不能之情事，
        且反訴原告亦未舉證證明反訴被告於履行系爭房屋之裝
        潢施工及設計，有何給付不能之情事，是反訴原告依據
        民法第226 條第1 項、第2 項之規定，請求反訴被告賠
        償損害，應有誤會。
      2.按損害賠償，除法律另有規定或契約另有訂定外，應以
        填補債權人所受損害及所失利益為限，民法第216 條第
        1 項定有明文；是損害賠償之範圍，應以被害人實際所
        受損害為衡，最高法院19年上字第2316號判例可資參照
        。經查，反訴原告上開主張反訴被告施工進度落後、品
        質不符約定乙節，已無法舉證證明，已如前述，而反訴
        原告主張其受有清理現場棄置廢品之款項326,000 元、
        重行施作之費用3,537, 750元、施作完成後預期使用利
        益之損失349,800 元之損害，固有其提出訴外人非凡專
        業室內設計公司提出之工程報價單7 紙、上贏不動產售
        屋資料調查表為證（見本院卷第65頁至第72頁），惟反
        訴被告就上開事實及書證予以否認，依反訴原告上開提
        出之報價單、售屋資料調查表，尚無法證明其是否實際
        受有上開損失，且反訴原告就此部分之事實，復未能再
        舉證以實其說，是反訴原告此部分之損害賠償請求，亦
        屬無理。
    (三)從而，反訴原告起訴請求反訴被告返還價金250 萬元，其
      中150 萬元部分，自96年6 月9 日起，其中100 萬元部分
      ，自96年6 月29日起，至清償日止，按年息百分之5 計算
      之利息，並請求反訴被告應給付反訴原告損害賠償4,213,
      550 元，及自96年12月22日起至清償日止，按年利率百分
      之5 計算之遲延利息，為無理由，應予駁回。反訴原告之
      訴既經駁回，其假執行之聲請已失所附麗，應併駁回之。
參、本件事證已臻明確，兩造其餘主張及舉證，經核與判決結果
    不生影響，爰不另一一論述，附此敘明。
據上論結，本件原告之訴一部有理由，一部無理由，被告反訴為
無理由，依民事訴訟法第78條、第79條、第390 條第2 項、第39
2 條第2 項，判決如主文。
中    華    民    國    98    年    1     月    17    日
                  民事第三庭    法  官  陳心婷
以上正本係照原本作成
如對本判決上訴，須於判決送達後20日內向本院提出上訴狀
中    華    民    國    98    年    1     月    17    日
                                書記官  林君燕

司法院資訊處製作；財團法人民間司法改革基金會備份。
